【裁判字號】    96,簡上,500
【裁判日期】    971023
【裁判案由】    確認本票債權不存在
【裁判全文】
臺灣臺北地方法院民事判決             96年度簡上字第500號
上  訴  人
即被上訴人    甲○○
被  上訴人
即  上訴人    乙○○○
訴訟代理人    許卓敏律師
複  代理人    賴志凱律師
上列當事人間請求確認本票債權不存在事件，兩造對於民國96年
6月13日本院新店簡易庭95年度店簡字第1703號第一審宣示判決
筆錄各自提起上訴，本院於民國97年10月2日言詞辯論終結，判
決如下：
    主      文
原判決關於如附表編號三所示之本票部分，駁回乙○○○後開第
二項之訴部分廢棄。
上開廢棄部分，甲○○應再給付乙○○○新臺幣仟玖佰陸拾伍
元，及自民國九十五年三月十五日起至清償日止，按年息百分之
六計算之利息。
其餘上訴駁回。
原判決關於訴訟費用之裁判均廢棄。
第一審訴訟費用，及第二審訴訟費用關於上訴部分，由甲○○負
擔百分之六十五，餘由乙○○○負擔。
    事實及理由
壹、程序方面：
    按當事人於第二審不得提出新攻擊或防禦方法，但如不許其
    提出顯失公平者，不在此限，此規定於簡易程序適用之，民
    事訴訟法第447條第1項但書第6款、第436條之1第3項分別定
    有明文。本件被上訴人即上訴人乙○○○於第二審提出伊為
    上訴人即被上訴人甲○○所代繳之水、電、瓦斯費及聲請本
    票裁定所支出非訟程序聲請費、公示送達登報費用共計新臺
    幣（下同）7,275 元主張抵銷，雖屬新攻擊方法，惟乙○○
    ○於第一審未委任律師為訴訟代理人，難期為完善之訴訟攻
    防，如不許其於本院提出此新攻擊方法，有顯失公平之情形
    ，揆諸上開規定，應許乙○○○提出，合先敘明。
貳、實體方面：
一、甲○○起訴主張：
(一)、兩造於民國94年6 月6 日訂立房屋租賃契約，伊向乙○○○
    承租座落臺北市○○路153 號4 樓之房屋（下稱系爭房屋）
    ，租賃期間自94年6 月15日起至95年6 月14日止，每月租金
    20,000元並交付60,000元之押租金。惟系爭房屋自遷入居住
    後，發現漏水問題嚴重，天花板有多處裂縫，鋁門窗縫隙過
    大，牆壁產生壁癌，下雨情形稍有持續，屋內即開始滲水，
    甚至滴落地板及物品上，而颱風時更是慘重，屋內汪洋一片
    ，家具全部漂浮水中，伊自94年6 月遷入後即向乙○○○反
    應，乙○○○推諉不予修繕，嗣後更是於電話中明白表示拒
    絕修繕，伊要求乙○○○交付合於約定使用之租賃物及履行
    修繕義務，一直未獲置理，迫於無奈只好先拒絕給付95年1
    月15日以後之租金，並於95年3 月9 日寄發存證信函催告乙
    ○○○稱：「……十日內處理修繕事宜否則將提前解約……
    」，嗣於同年3 月22日再度發函終止兩造租賃契約，並於同
    年4 月21日搬離系爭房屋。
(二)、系爭房屋因淹水嚴重，連地板均積水，沙發、電視櫃、餐具
    櫃浸置水中，地毯、屋內油漆在此情形下已毀損，而電腦及
    衣物烘乾機亦需要修理，地毯毀損（價值4,000 元）、電腦
    修理（9,000 元）及屋內油漆（9,000 元），共計22,000元
    ，另尚能使用但因泡水減損價值之家具，如沙發（購買一年
    ，32,000元）、電視櫃（購買一年，4,000 元）、餐具櫃（
    購買一年，4,000 元）及衣物烘乾機（購買三年，18,000元
    ），減損價值暫以四成計算，共計23,200元（計算式：32,0
    00＋4,000 ＋4,000 ＋18,000＝58,000元，58,000元×40％
    ＝23,200元）。又乙○○○提供之租賃物漏水、油漆剝落、
    產生壁癌，在長期處於潮濕之情況下，產生皮膚方面之疾病
    ，實屬自然，故伊罹患甲癬、富貴手等疾病與乙○○○未履
    行給付合於所約定、使用租賃物二者間，有相當因果關係，
    因乙○○○債務不履行造成伊治療花費共計2,220 元。另伊
    出門在外一聽到打雷聲，心理就驚恐擔心家具、家電受損，
    颱風來時如同打仗，整夜不能成眠，伊及家中寵物亦因屋內
    長期潮濕，遭黴菌感染，治療無效果，至搬離系爭房屋始告
    痊癒，身心健康長期受損，造成伊精神上痛苦，時間長達8
    、9 個月，全因乙○○○不履行出租人義務所致，故爰依民
    法第227 條之1 準用同法第195 條規定請求乙○○○賠償非
    財產上100,000 元。再伊租賃系爭房屋時有繳交60,000元押
    租金，該押租金係作為伊違約時損害賠償之金額，今係因可
    歸責於乙○○○事由而終止租約，伊並無違約情事，故乙○
    ○○應將押租金60,000元返還伊。綜上，乙○○○應給付伊
    207,420 元（計算式：22,000＋23,200＋2,220 ＋100,000
    ＋60,000＝207,420）
(三)、兩造於簽立房屋租賃契約同時，伊曾開立本票12紙作為租金
    給付之擔保，詎料，乙○○○卻以伊95年1 月15日、2 月15
    日、3 月15日租金未繳為由，執簽約時開立之本票，向鈞院
    聲請本票裁定，而取得鈞院95年票字第13192 號、95年票字
    第18808 號及95年票字第29825 號三份本票裁定。因乙○○
    ○未履行交付合於所約定使用、收益租賃物或未於租賃關係
    存續中保持其合於約定使用、收益之狀態，伊得依民法第26
    4 條同時履行抗辯規定拒絕給付租金，而伊於95年1 月15日
    即開始行使此一權利，故乙○○○所執上開三紙裁定之本票
    債權並不存在，退萬步言，倘鈞院認為伊無主張同時履行抗
    辯之權，則伊對乙○○○亦有前揭損害賠償債權存在，伊主
    張與乙○○○之租金債權相抵銷，乙○○○所執上開三紙裁
    定之本票債權亦不存在。另伊簽發到期日為95年4 月15日及
    95年5 月15日之二紙本票，亦因主張同時履行抗辯權及於95
    年3 月22日終止兩造租賃契約，並於同年4 月21日搬離系爭
    房屋，致使該等本票債權未發生，是附表所示五紙本票債權
    應不存在。乙○○○交付系爭房屋，一開始即有嚴重漏水等
    不符合約定使用之狀態存在，經伊要求乙○○○依約修繕使
    其符合約定使用狀態，乙○○○卻一再推託，明顯違反民法
    第423 條、430 條及兩造租賃契約之約定，系爭房屋潮濕、
    漏水甚至淹水，造成伊財物及身體、精神上損害，依最高法
    院86年臺上字第1675號判決意旨、民法第264 條、民法第22
    7 條及同法第227 條之1 及民法263 條準用同法第260 條等
    規定，行使同時履行抗辯權拒絕給付租金，並終止租賃契約
    ，另行請求損害賠償。爰求為命乙○○○應給付伊207,420
    元及自起訴狀繕本送達翌日起至清償日止，按週年利率5 ％
    計算之利息，暨確認乙○○○所執有如附表所示之五紙本票
    債權不存在等語。
二、甲○○對乙○○○之抗辯略以：系爭房屋之水、電、瓦斯費
    確實應由伊負擔，惟伊當時就此已有抵銷之主張，且加徵違
    約金及斷水、斷電費用乃因乙○○○違約及伊終止租賃契約
    搬離後，乙○○○不願意接續支付所致，該不利益不應由伊
    負擔，乙○○○就此部分之抵銷，應無理由。本票裁定之非
    訟程序費用部分，因乙○○○對伊並無本票債權存在，此部
    分費用之產生純係乙○○○違約未提供合於約定使用、收益
    之房屋，且誤認自己有合法權利錯誤行使所致，應由乙○○
    ○自行負擔，無法主張抵銷。
三、乙○○○則以：
(一)、甲○○係為脫免給付租金之義務，方於95年3月6日發函要求
    修繕房屋，在此之前未曾提出修繕之要求，甲○○自入住系
    爭房屋以來，一直未曾遵期繳付房租，自95年1 月份起即拒
    付房屋租金，經伊屢屢催促，均置之不理，伊方將甲○○為
    擔保租金債權之本票向鈞院聲請本票裁定，甲○○亟思脫免
    房租之方法，遂於同年3 月6 日、3 月9 日發函表示有漏水
    之問題，遭伊拒絕修繕，並於同年3 月22日終止雙方之租賃
    契約，然此等說法均為甲○○推諉卸責之詞，甲○○自始即
    未向伊為修繕之請求，直至95年3 月9 日始以存證信函告知
    ，並隨即於同月22日終止契約，其顯與民法第430 條所規定
    之相當期限並不相符，終止契約顯不合法。
(二)、甲○○主張侵權行為之損害賠償部分，僅空言有地毯、電腦
    、屋內油漆、沙發、餐具櫃、電視櫃、烘乾機等因泡水而受
    有損失，然對於淹水時間、地點均隻字未提，又未能提出相
    關證據以實其說，遑論此淹水與系爭物品損害間有何因果關
    係，至甲○○所指醫療費用為罹患甲癬、富貴手係因房屋潮
    濕、漏水所致，誠令人匪夷所思，甲○○所稱於閩新聯合診
    所看診之時間分別為94年9 月14日、94年9 月19日、94年9
    月28日、94年10月5 日、94年10月12日、94年10月20日、94
    年11月3 日、94年11月19日共計8 次，合計花費2,220 元，
    然均在95年1 月15日甲○○拒絕給付房租之前，可見其為甲
    ○○本身固有之疾病，亦證與系爭房屋間有無漏水並無因果
    關係存在，另甲○○主張其因系爭房屋漏水問題，身體健康
    受有損害，請求伊給付精神慰撫金100,000 元云云，自應由
    甲○○依民事訴訟法第277 條所規定舉證責任分配法則，就
    其心理健康受有損害，或侵害人格法益「情節重大」等有利
    於己之事實負舉證之責任，然迄今完全未提出任何證據，僅
    空言伊「聽到打雷就精神痛苦」云云，殊為無據，當無可採
    。縱認租賃契約已合法終止，然甲○○自認其自95年1 月份
    起即未再給付租金，早已構成違約事由，依雙方租賃契約附
    加條件約定：「……五、乙方（指甲○○）若有拖欠房租達
    五日時，應支付逾期未繳納數額五倍之違約金。」甲○○既
    自承自95年1 月起未給付租金，已違反前開附加條件自明，
    其違約金已高達200,000 元之譜，伊以租金60,000元用作抵
    付違約金，尚有不足，當無庸返還押租金予甲○○。
(三)、甲○○承租系爭房屋，理應負擔使用房屋之瓦斯費、水電費
    ，惟均因甲○○自95年1 至3 月份拒絕繳納，遭大台北瓦斯
    公司加徵違約金及斷水、斷電，尚無法律上原因，由伊代為
    支付，總計有4,575 元，伊可依民法第179 條請求甲○○返
    還不當得利，另伊因甲○○違約不繳租金，以甲○○簽發之
    系爭本票數紙聲請鈞院為本票裁定，支出非訟聲請費共2,00
    0 元及公示送達登報費用700 元，該部分計有2,700 元，係
    因甲○○違約由伊主張權利支出之費用，兩項費用總計亦有
    7,275 元，縱認甲○○之訴有理由，亦應自伊給付之費用中
    扣除，故伊主張與甲○○之債權相抵銷。
(四)、本件房屋屋頂於94年9 月20日之前絕無因積水導致系爭房屋
    漏水之現象，詎第三人姜文男、楊文林竟無故將屋頂排水管
    以布條再加灌水泥方式，將之堵死，適94年間9 至10月間連
    續數起颱風肆虐，影響屋頂排水，颱風過後，屋頂積水自屋
    頂樓梯間傾洩而下，沿四樓樓梯間一直流至一樓，其積水主
    要是因姜文男、楊文林堵住排水孔及颱風所致，自應由姜文
    男、楊文林兩人負賠償之責，縱認系爭房屋內確曾漏水造成
    甲○○損害，然因不可歸責於債務人即乙○○○之因素，且
    其事由係因姜文男、楊文林兩人之故意或過失所致，乙○○
    ○對該兩人即有損害賠償請求權，自得依民法第225 條第2
    項之規定，將乙○○○對姜文男、楊文林兩人之損害賠償請
    求權讓與甲○○，以茲彌補甲○○之損失，而不必額外再為
    賠償，本件積水主要是姜文男、楊文林堵住排水孔及颱風所
    致，乙○○○並無可歸責之處，甲○○執之向乙○○○終止
    租約即非適法，縱有漏水情事，甲○○於3 月份之前，根本
    未曾請求修繕，卻惡意積欠房租，其以享有伊所提供之給付
    ，自應負對待給付之義務，不得空言指摘所給付之物有瑕疵
    而拒絕給付，亦不得主張同時履行抗辯，而拒付租金，故甲
    ○○主張顯無理由等語為辯。
四、原審判決乙○○○應給付甲○○60,000元及自95年10月26日
    起至清償日止，按年息5%計算之利息，並確認乙○○○持有
    甲○○簽發如附表所示編號3 之本票，於超過8,400 元及自
    95年3 月15日起自清償日止，按年息6%計算利息之部分，對
    甲○○之本票債權不存在，以及確認乙○○○持有甲○○簽
    發如附表所示編號4 、5 之本票債權不存在，駁回甲○○其
    餘之訴。兩造均就其敗訴部分提起上訴。
    甲○○之上訴聲明：
(一)、原判決不利於甲○○之部分廢棄。
(二)、上開廢棄部分，乙○○○應給付甲○○147,420 元，並自95
    年10月26日起至清償日止，按年息5%計算之利息。
(三)、第1 項廢棄部分，確認乙○○○持有以甲○○名義所簽發如
    附表編號3 所示本票，於8,400 元範圍內及自95年3 月15日
    起至清償日止，按年息5%計算之利息，對甲○○之本票債權
    不存在。
(四)、第1 項廢棄部分，確認乙○○○持有以甲○○名義簽發如附
    表編號1 、2 所示本票之本票債權不存在。
    乙○○○則答辯聲明：甲○○之上訴駁回。
    乙○○○之上訴聲明：
(一)、原判決不利於乙○○○之部分廢棄。
(二)、上開廢棄部分，甲○○在第一審之訴及其假執行之聲請均駁
    回。
    甲○○就乙○○○上訴部分，則答辯聲明：乙○○○之上訴
    駁回。
五、兩造不爭執之事實：
(一)、兩造於94年6月6日訂立房屋租賃契約，由甲○○向乙○○○
    承租座落臺北市○○路153 號4 樓之房屋，租賃期間自94年
    6 月15日起至95年6 月14日止，每月租金20,000元並交付60
    ,000 元 之押租金，有房屋租賃契約書在卷可稽（見原審卷
    第8-10頁）。
(二)、甲○○簽發如附表所示之本票五紙交由乙○○○收執，為擔
    保租金之給付，而附表編號1-3 所示之本票，乙○○○已向
    本院聲請本票裁定，取得本院95年度票字第13192 號、第18
    808 號、第29825 號民事裁定，有甲○○提出之民事裁定在
    卷可稽（見原審卷第32-34頁）。
六、兩造之爭點及論述：
    甲○○主張承租乙○○○所有系爭房屋，因漏水致伊受有損
    害，經通知乙○○○修繕後卻拒不履行，故提前終止租約，
    並請求返還押租金及債務不履行之損害賠償。乙○○○則否
    認系爭房屋有漏水情事，縱有漏水情事亦為第三人姜文男、
    楊文林堵住排水孔及颱風所致，並以甲○○前未曾告知伊系
    爭房屋有需要修繕之情事，且於甲○○告知時給予之修繕期
    間亦嫌過短，伊無從為修繕之可能等語抗辯，本件之爭點：
(一)、甲○○是否於95年3 月22日向乙○○○表示終止系爭租約？
(二)、甲○○得否就租金部分主張同時履行抗辯？
(三)、甲○○得請求損害之數額為何？
(四)、乙○○○得否以逾期罰款、欠繳租金及水電費用等與押租金
    主張抵銷？
七、茲分述如下：
(一)、按出租人應以合於所約定使用、收益之租賃物，交付承租人
    ，並應於租賃關係存續中保持其合於約定使用、收益之狀態
    ，民法第423 條定有明文。又租賃關係存續中，租賃物如有
    修繕之必要，應由出租人負擔者，承租人得定相當期限，催
    告出租人修繕。如出租人於其期限內不為修繕者，承租人得
    終止契約或自行修繕而請求出租人償還其費用，或於租金中
    扣除之，民法第430 條亦定有明文。末按民法第437 條第1
    項規定，租賃關係存續中，租賃物如有修繕之必要，應由出
    租人負擔者，或因防止危害有設備之必要，或第三人就租賃
    物主張權利者，承租人應即通知出租人。但為出租人所已知
    者，不在此限。查乙○○○所有系爭房屋之屋齡已逾30年，
    樓層內之排水管等公共管線，如未予以適當更新，必會發生
    漏水、壁癌等情事，為顯著之事實，且觀之乙○○○與系爭
    房屋二、三樓所有人即姜文男、楊文林，於94、95年間因屋
    頂排水不良而生漏水等問題，常發生爭執，致生刑事告訴可
    知，系爭房屋漏水問題由來已久，此有本院95年度易字第14
    19號及臺灣高等法院95年度上易字第2017號刑事確定判決在
    卷可稽（見原審卷第79-87 頁）。而系爭房屋因排水不良，
    而於書房、臥室、廁所、儲藏室、廚房等處之天花板及牆壁
    或生壁癌、或有水漬、門縫滲水，甚而致客廳淹水等情形，
    亦有甲○○所提之照片數張在卷可證（見原審卷第11-26 頁
    ）。況乙○○○於前開刑事案件上訴審中所聲請傳喚之證人
    ，即曾為其施作防水工程之訴外人盧嘉友亦於該案中證稱其
    於94年9 月20日左右去過系爭房屋，其於該審判時證言內容
    有：「（告訴人（即乙○○○）的四樓房屋你有進去看過嗎
    ？）有進去看，天花板有脫漆的現象，可能有滲水，但當時
    沒有看到滴水。」、「（如果頂樓積水，會滲入四樓天花板
    嗎？）會的。」、「（屋頂本來是否有防水？）有防水，但
    屋齡老舊失去作用，當時屋頂有裂縫。」、「（造成四樓滲
    水是何原因？）屋頂有問題造成四樓天花板滲水，油漆脫落
    的痕跡。」等語，此有臺灣高等法院95年度上易字第2017號
    刑事判決內容在卷可按（見原審卷第85-86 頁），足徵系爭
    房屋確有漏水，且乙○○○於出租系爭房屋前後，均已知悉
    系爭房屋有漏水之情事，而依據前揭民法第423 條之規定及
    兩造房屋租賃契約書第11條後段約定：「房屋因自然之損壞
    有修繕必要時，由甲方（即乙○○○）負責修理。」故此項
    漏水修繕義務，應由出租人即乙○○○負擔。乙○○○雖抗
    辯甲○○未盡通知修繕義務，惟揆諸首揭民法第437 條第1
    項但書之規定，乙○○○既已知系爭房屋有漏水情事，承租
    人即毋須負擔通知義務，況甲○○已於95年1 月15日起以拒
    付租金之方式，表達乙○○○應負之修繕義務，並於95年3
    月9 日寄發存證信函通知乙○○○於函到之日起10日內修繕
    ，否則即將終止租約，乙○○○均不為修繕，甲○○遂於95
    年3 月22日寄發存證信函通知乙○○○即日起終止租約，有
    存證信函2 份在卷可憑。從而，甲○○依民法第430 條後段
    終止租約，於法有據，兩造間之租賃契約已於95年3 月22日
    終止。乙○○○雖抗辯系爭房屋會漏水係姜文男、楊文林堵
    住排水孔及颱風所致，伊無可歸責之處，甲○○向伊主張終
    止租約不合法云云，然如前所述，依民法第430 條規定，出
    租人即乙○○○負有修繕租賃物之義務，故乙○○○此部分
    抗辯，自不足採。
(二)、次按因契約互負債務者，如自己無先為給付之義務，於他方
    當事人未為對待給付前，固得拒絕自己之給付，惟他方當事
    人已為部分之給付時，依其情形，如拒絕自己之給付有違背
    誠實及信用方法者，不得拒絕自己之給付，此觀民法第264
    條規定自明，所謂「他方當事人已為部分之給付」，非僅指
    一部之給付而言，於瑕疵給付，亦有其適用。民法第441 條
    規定，承租人因自己之事由，致不能為租賃物全部或一部之
    使用、收益者，不得免其支付租金之義務。揆諸上揭說明，
    此一部之使用、收益，亦應包括瑕疵之使用、收益，則依該
    法條之反面解釋，承租人如非因自己之事由，致不能為合於
    債務本旨之使用、收益租賃物時，承租人即得按其不能使用
    、收益之部份或瑕疵之程度，免除其租金給付義務。又出租
    房屋供人居住，理應提供適合人居之租賃物交付承租人，並
    應於租賃關係存續中保持其適於人居之狀態，漏水之排除，
    應為最基本之要求，始合於前揭民法第423 條之規定。此項
    出租人之租賃物保持義務與承租人之給付租金義務，具有對
    價關係，如出租人未於租賃關係存續中保持其合於約定使用
    、收益之狀態，承租人非不得行使同時履行抗辯權而拒絕租
    金之給付。惟系爭房屋之漏水情形，除有甲○○所提之照片
    ，證明曾於遭遇颱風期間，有較為嚴重之淹水情形外，系爭
    房屋之牆壁及天花板之水痕，尚難認系爭房屋已達不堪居住
    使用之程度，此亦有甲○○所提之照片附卷可稽，可證系爭
    房屋雖有漏水瑕疵，但尚未達完全不堪使用、收益之程度，
    故甲○○就全部租金主張同時履行抗辯，揆諸首揭說明，有
    違誠實信用，並不足採，系爭房屋之漏水情事，雖造成甲○
    ○之瑕疵部分使用、收益系爭房屋，依據前揭說明，甲○○
    亦僅得就該瑕疵部分，主張同時履行抗辯。原審斟酌甲○○
    於簽約時已知系爭房屋老舊、房屋漏水之程度、時間之長短
    及影響甲○○使用收益之範圍，認就系爭房屋租金於每月2,
    000 元之範圍內，甲○○得主張同時履行抗辯，本院未見有
    何不妥。此外，依據兩造租賃契約附加條件第7 條之規定，
    租金按月計算，如遇零星日數，亦按月計算之，甲○○仍應
    給付乙○○○自95年1 月15日起至契約終止日即95年3 月22
    日後之95年4 月14日止之租金，合計54,000元（18,000元
    3 個月）。另租約終止後，承租人如仍占有使用出租人所有
    之房屋，可獲得相當於租金之不當得利。兩造租賃契約雖係
    於95年3 月22日終止，但依兩造租賃契約之約定，甲○○應
    付租金係算至95年4 月14日，則自95年4 月15日至21日遷讓
    返還上揭房屋之日止，計7 天，係屬相當於租金之不當得利
    ，惟因系爭房屋有漏水之瑕疵，租金應予減免，故甲○○應
    給付乙○○○相當於7 日租金計算之不當得利為4,200 元（
    18,000元30日7 日）。揆諸前揭說明，甲○○尚應給付
    乙○○○58,200元之租金。
(三)、復按終止權之行使，不妨害損害賠償之請求，民法第263 條
    準用同法第260 條定有明文。民法第430 條所定承租人自行
    修繕租賃物、終止契約、償還費用或於租金中扣除等，係承
    租人之權利而非其義務。是承租人如因出租人不履行其修繕
    或保持義務而受有損害時，非不得行使其債務不履行之損害
    賠償請求權，此有最高法院86年臺上字第1675號判決可資參
    酌。查乙○○○自始即未提供合於社會觀念之無漏水的房屋
    供甲○○承租，亦未於租賃關係存續中保持其處於無漏水之
    狀態，系爭房屋漏水造成甲○○之損害，自屬可歸責於乙○
    ○○之事由，而應對甲○○負債務不履行之損害賠償責任。
    又民事訴訟法第222 條第2 項規定，當事人已證明受有損害
    而不能證明其數額或證明顯有重大困難者，法院應審酌一切
    情況，依所得心證定其數額。甲○○自陳其所請求物品損害
    之購買證明，因時日久遠已不復留存，惟其確實受有損害，
    已如前述，本院依上揭規定，於審酌一切情況後，依所得心
    證定其數額，茲就甲○○請求損害賠償之範圍及金額分述如
    下：(1)地毯毀損4,000 元部分：依甲○○所提照片，系爭房
    屋客廳確實有淹水情形，致甲○○所有地毯毀損，損害之發
    生與漏水有因果關係，應予准許。(2)電腦修理9,000 元部分
    ：依甲○○所提照片，並未拍攝到系爭電腦之放置位置，無
    從證明電腦損壞與漏水有因果關係，且依通常情形電腦放置
    位置，為人體座椅之高度，於該情況下尚難認電腦受有損害
    與漏水有相當因果關係之可能，故不應准許。(3)屋內油漆9,
    000 元部分：甲○○雖稱油漆部分係由伊之配偶購買原料而
    由伊油漆之，並提出照片為證，惟依甲○○所提照片內容僅
    有油漆桶1 罐，本院尚難僅以前揭照片而逕認屋內油漆需費
    9,000 元，故屋內油漆部分不應准許。(4)因泡水減損價值之
    家具部分23,200元部分：甲○○提出照片證明部分家具因淹
    水而受有損害，惟觀諸照片水淹甚淺，系爭家具受損情形應
    屬輕微，而甲○○雖未提出購買家具之證明文件，惟審酌甲
    ○○所主張受損害之家具如沙發、電視櫃、餐具櫃、衣物烘
    乾機，均為一般家庭常見之家具，又因減損之價值不能證明
    其數額或證明顯有重大困難，原審審酌前揭情況而以一成計
    算，應堪採信，而商品價值依甲○○所提沙發為32,000元、
    電視櫃4,000 元、餐具櫃4,000 元，衣物烘乾機18,000元，
    則減損價值共計5,800 元（計算式：32,000＋4,000 ＋4,00
    0 ＋18,000＝58,000元，58,000元×10％＝5,800 元）。另
    甲○○主張因系爭房屋漏水，在長期處於潮濕之情況下，致
    伊罹患甲癬、富貴手等疾病，長期處於潮濕環境雖易罹患皮
    膚性疾病，但系爭房屋於颱風期間偶有進水之狀況與潮濕環
    境有別，況亦無事實足資證明甲○○患有富貴手與甲癬係因
    系爭房屋漏水所導致，故關於甲○○醫療費用2,220 元部分
    之請求不應准許。又甲○○主張伊因房屋漏水問題，身體健
    康受有損害，請求乙○○○給付精神慰撫金100,000 元云云
    ，惟為乙○○○所否認，甲○○是否果因房屋漏水而致身體
    健康受損，自應由其依民事訴訟法第277 條所規定舉證責任
    分配之法則，負舉證之責任，然甲○○就此完全未提出任何
    證據以供本院審酌，故甲○○上開主張及請求，並無理由。
    綜上，甲○○得請求乙○○○關於債務不履行之損害賠償以
    9,800 元（計算式：4,000+5, 800＝9,800） 之範圍內為當
    ，逾此部分之請求為無理由，不應准許。
(四)、末按「二人互負債務，而其給付種類相同，並均屆清償期者
    ，各得以其債務，與他方之債務，互相抵銷。」民法第334
    條前段定有明文。乙○○○主張甲○○承租系爭房屋，惟自
    95年1 至3 月份拒絕繳納瓦斯費、水、電費，致遭大台北瓦
    斯公司加徵違約金及斷水、斷電，由伊代為支付前揭回復費
    用總計4,575 元，又因甲○○違約不繳租金，伊以甲○○簽
    發之系爭本票聲請本票裁定，支出非訟聲請程序費共2,000
    元及公示送達登報費用700 元，計有2,700 元，前述總計7,
    275 元（計算式：4,575+2,700 ＝7,275） ，主張與甲○○
    之損害賠償抵銷云云。查依兩造房屋租賃契約書第15條後段
    約定：「乙方（即甲○○）水電費、瓦斯費及營業上必須繳
    納之捐稅自行負擔。」等語，而甲○○到庭亦不否認水、電
    及瓦斯費應由伊繳納（參見其96年10月29日之上訴理由暨答
    辯狀），故至95年4 月21日甲○○搬離系爭房屋前，乙○○
    ○主張代繳之水、電及瓦斯費部分應予抵銷，自屬有據。依
    乙○○○提出之大台北瓦斯股份有限公司收據聯（見原審卷
    第49頁），95年3 月至4 月之瓦斯費收據為946 元，則95年
    3 月至4 月21日之瓦斯費應為806 元（946 ÷61天×52天＝
    806 ，元以下四捨五入），另95年2 月及5 月之違約金分為
    65元及75元，因95年5 月甲○○早已搬離系爭房屋，故乙○
    ○○不得請求5 月違約金75元部分，則乙○○○可請求甲○
    ○支付瓦斯費為871 元（806 ＋65＝871） ，又依乙○○○
    提出之臺北自來水事業處用戶繳費收據所示（見原審卷第50
    頁），95年2 月至3 月水費為659 元，95年4 月至5 月之水
    費為482 元，則95年4 月1 日至21日水費應為166 元（482
    ÷61天×21天＝166） ，是乙○○○可請求甲○○支付之水
    費為825 元（659 ＋166 ＝825） ，再依乙○○○提出之臺
    灣電力公司收據（見原審卷第51頁），計費日期自94年12月
    27日至95年2 月22日電費為1,098 元、另95年2 月22日至95
    年4 月25日電費為1,250 元，則至4 月21日電費應為1,171
    元（1,250 ÷63天【7 ＋31＋25】×59天＝1,171） ，是乙
    ○○○可請求甲○○支付之電費為2,269 元（1,098 ＋1,17
    1 ＝2,269） ，是乙○○○為甲○○代墊之水、電及瓦斯費
    合計為3,965 元（871 ＋825 ＋2,269 ＝3,965） ，而乙○
    ○○主張本票裁定所支出之非訟聲請費2,000 元及公示送達
    登報費用700 元部分，係乙○○○本於自身利益權衡決定聲
    請所支出，與甲○○之行為無相當因果關係，故乙○○○因
    聲請本票裁定支出之裁判費及登報費用部分，不得主張抵銷
    。綜上所述，甲○○主張因乙○○○債務不履行所應給付損
    害賠償金額9,800 元，與甲○○尚應給付乙○○○之租金及
    相當於租金之不當得利共計58,200元，以及代墊之水、電、
    瓦斯費3,965 元為抵銷後，甲○○尚應給付乙○○○52,365
    元租金。
(五)、甲○○租賃系爭房屋時，雖有繳交60,000元押租金予乙○○
    ○，此有房屋租賃契約書附卷為憑，並為乙○○○到庭所不
    爭執，惟依兩造間租賃契約附加條件第3 條之規定，系爭押
    租金作為房屋修繕、違約金之支付，非用以抵充租金，故甲
    ○○尚應給付乙○○○52,365元租金，自不得以前揭押租金
    抵銷之。然甲○○終止租約係因系爭房屋有漏水瑕疵，乙○
    ○○未盡修繕義務，業如前述，甲○○依法行使終止租約之
    權利，尚難認甲○○有違約之情事，故乙○○○應將押租金
    60,000元返還予甲○○。又乙○○○交付系爭房屋係因可歸
    責之事由而有漏水情形，致甲○○受有損害，自無民法第22
    5 條之適用。另甲○○主張兩造於簽立房屋租賃契約同時，
    伊曾開立附表所示之五張本票作為租金給付之擔保，此為兩
    造所不爭執，揆諸前揭說明，甲○○尚應給付乙○○○52,3
    65元之租金，而甲○○所簽發之本票，每紙均為20,000元。
    故甲○○所簽發如附表編號1 、2 之本票債權共40,000元及
    分別自到期日起算，按年息6 ％之利息存在，編號3 之本票
    債權於超過12,365元及自95年3 月15日起至清償日止，按年
    息6％計算之利息不存在，編號4、5之本票債權不存在。
八、綜上所述，甲○○依系爭租約請求乙○○○返還押租金60,0
    00元及自起訴狀繕本送達翌日即95年10月26日起至清償止，
    按年利率5 ％計算之利息，於法有據，應予准許；逾此範圍
    之請求，不應准許，應予駁回。上訴意旨指摘此部分原判決
    不當，求予廢棄改判，為無理由，應予駁回。又甲○○請求
    確認乙○○○所執有如附表所示五紙本票債權均不存在，惟
    系爭本票債權，經甲○○得請求乙○○○債務不履行之損害
    賠償9,800 元，以及甲○○尚應給付乙○○○之租金及相當
    於租金之不當得利58,200元，與乙○○○代墊之水、電、瓦
    斯費3,965 元為相互抵銷後，則乙○○○請求甲○○給付於
    52,365元範圍內，自屬應予准許；至超過上開部分之請求，
    即屬不應准許。原審就上開確認之訴之其中3,965 元部分，
    未及斟乙○○○於原審判決後所提出代墊之水、電及瓦斯費
    為抵銷之事實，所為乙○○○敗訴之判決，自有未洽。乙○
    ○○上訴意旨指摘此部分原判決不當，求予廢棄改判，為有
    理由，應由本院予以廢棄，改判如主文第二項所示。就其餘
    部分所為乙○○○敗訴之判決，核無不合，上訴意旨指摘此
    部分原判決不當，求予廢棄改判，為無理由，應予駁回。
九、本件為判決基礎之事證已臻明確，至於乙○○○辯稱需查明
    系爭房屋漏水原因，及兩造所為之其他主張、陳述並所提之
    證據，經審酌後，認均與本件之結論無礙，不再一一論述，
    併予敘明。
十、據上論結，本件上訴為一部有理由，一部無理由，依民事訴
    訟法第436 條之1 第3 項、第449 條第1 項、第450 條、第
    79條但書，判決如主文。
中    華    民    國    97    年    10    月    23    日
        民事第四庭    審判長法  官  周祖民
                            法  官  匡  偉
                            法  官  鄧德倩
以上正本係照原本作成。
本判決不得上訴。
中    華    民    國    97    年    10    月    23    日
                            書記官  林孔華
附表（幣別  新臺幣）
┌──┬───┬─────┬──────┬─────┐
│編號│發票人│發票日    │到期日      │票面金額  │
├──┼───┼─────┼──────┼─────┤
│1   │甲○○│94年6月6日│95年1月15日 │20,000元  │
├──┼───┼─────┼──────┼─────┤
│2   │甲○○│94年6月6日│95年2月15日 │20,000元  │
├──┼───┼─────┼──────┼─────┤
│3   │甲○○│94年6月6日│95年3月15日 │20,000元  │
├──┼───┼─────┼──────┼─────┤
│4   │甲○○│94年6月6日│95年4月15日 │20,000元  │
├──┼───┼─────┼──────┼─────┤
│5   │甲○○│94年6月6日│95年5月15日 │20,000元  │
└──┴───┴─────┴──────┴─────┘


司法院資訊處製作；財團法人民間司法改革基金會備份。
